【裁判字號】    97,訴,961
【裁判日期】    971031
【裁判案由】    商業會計法等
【裁判全文】
臺灣臺北地方法院刑事判決               97年度訴字第961號
公  訴  人  臺灣臺北地方法院檢察署檢察官
被      告  甲○○  54歲民.
上列被告因商業會計法等案件，經檢察官聲請簡易判決處刑（95
年度偵字第1146號），本院受理後（97年度簡字第1779號），認
不宜逕以簡易判決處刑，改依通常程序審理，並判決如下：
    主  文
甲○○共同連續商業負責人，以明知為不實之事項，而填製會計
憑證，處有期徒刑肆月，如易科罰金，以銀元參佰元即新臺幣玖
佰元折算壹日。減為有期徒刑貳月，如易科罰金，以銀元參佰元
即新臺幣玖佰元折算壹日。
被訴行使業務登載不實文書罪及逃漏稅捐罪部分均無罪。
    事  實
一、甲○○係址設臺北市○○區○○路3段162之25號6樓「金鋼
    營造股份有限公司」（下稱金鋼公司）之負責人，為商業會
    計法所規定之商業負責人。其明知營業人應依銷售貨物或勞
    務之實際情況，據實開立統一發票並申報扣抵營業稅，以及
    金鋼公司與合益公司間，並無實際銷售之營業行為，竟與王
    金科（檢察官另案偵查中）共同基於填製不實會計憑證之概
    括犯意聯絡，由甲○○連續在91年9、10月間，以金鋼公司
    之名義填製如附表一所示之銷貨時間、金額均不實之統一發
    票共5張予虛設行號之合益營造工程有限公司（下稱合益公
    司），計虛開之總銷售金額為1000萬元。足以生損害於稅捐
    稽徵機關對於課稅管理之正確性。
二、案經財政部臺北市國稅局移送臺灣臺北地方法院檢察署檢察
    官偵查聲請簡易判決處刑。
    理  由
壹、有罪部分:
一、認定事實所憑之證據及理由：
    訊據被告甲○○坦承為金鋼公司之負責人，開立如附表一之
    統一發票予合益公司，以及金鋼公司實際上並無銷售貨物或
    提供勞務予合益公司等情不諱，惟否認有何違反商業會計法
    之犯行，並辯稱: 是委託王金科處理公司上櫃事宜，請王金
    科使金鋼公司之營業額達到上櫃的標準，委託時有要求王金
    科要有實績云云。惟查: 被告為金鋼公司之負責人，金鋼公
    司實際上並無銷售貨物或提供勞務予合益公司而收取報酬，
    但被告於91年9、10月間連續開立如附表一所示之統一發票5
    張予合益公司，作為合益公司之進項憑證等情，為被告所不
    爭執，並有金鋼公司登記資料（參臺北市國稅局查緝案件稽
    查報告書卷第72-82頁）、財政部臺北市國稅局審查三科查
    緝案件稽查報告書、專案申請調檔統一發票查核清單在卷可
    稽（參同上報告書卷、偵字第1146號卷第128-133頁）。被
    告身為金鋼公司之負責人，自應依據法律之規定依實際銷貨
    或提供勞務收取報酬之情況開立統一發票。但其在無實際交
    易之情況下，竟開立不實之統一發票，自已違反商業會計法
    之相關規定。被告雖否認上情，並執上詞置辯。惟查，王金
    科通緝中，無法傳訊其到庭陳述。惟縱被告與王金科間確有
    有上述約定，但被告仍為金鋼公司之負責人，其仍不能解免
    其依商業會計法規定據實開立發票之義務。是被告上開所辯
    ，亦無可採。從而，本件事證明確，洵堪認定，應予依法論
    罪科刑。
二、論罪科刑之理由：
  (一)被告行為後，刑法於94年1月7日修正通過，於94年2月2日公
    布，並於95年7月1日施行。按行為後法律有變更者，適用行
    為時之法律，但行為後之法律有利於行為人者，適用最有利
    於行為人之法律，現行刑法第2條第1項訂有明文。本次刑法
    修正之比較新舊法，應就罪刑有關之共犯、未遂犯、想像競
    合犯、牽連犯、連續犯、結合犯，以及累犯加重、自首減輕
    暨其他法定加減原因（如身分加減）與加減例等一切情形，
    綜其全部罪刑之結果而為比較。（最高法院95年5月23日著
    有95年度第8次刑庭會議決議可資參照。），合先敘明。經
    查：
  (1)被告行為後，刑法第56條連續犯之規定，業已經刪除，此刪
    除雖非犯罪構成要件之變更，但顯已影響行為人刑罰之法律
    效果，自屬法律有變更，是自應依新法第2條第1項規定，比
    較新、舊法何者對被告有利。
  (2)被告行為後刑法第28條亦有修正，修正前規定為：2人以上
    共同實施犯罪之行為者，皆為正犯。修正後之規定則為：2
    人以上共同實行犯罪之行為者，皆為正犯原「實施」之概念
    ，包含陰謀、預備、著手及實行等階段之行為，修正後僅共
    同實行犯罪行為始成立共同正犯。是新法共同正犯之範圍已
    有限縮，排除陰謀犯、預備犯之共同正犯。新舊法就共同正
    犯之範圍因此而有變更，自屬法律變更。而經比較新舊法結
    果，修正前之規定固較不利於被告，惟綜合本件被告犯罪情
    節，其所為應適用之連續犯規定，以修正前之規定較有利
    於被告，並依適用法律不宜割裂原則，同應適用修正前即行
    為時刑法第28條之規定。
  (3)綜合上述各條文修正前、後之比較，揆諸前揭最高法院決議
    及修正後刑法第2條第1項前段、後段規定之「從舊、從輕」
    原則，自應適用被告行為時之法律，即修正前刑法之相關規
    定及罰金罰鍰提高標準條例第2條規定，予以論處。
  (二)被告行為後，商業會計法於95年5月24日公布，於同年月26
    日生效。修正前、後之構成要件均相同。但修正前之商業會
    計法第71條之法定刑為: 5年以下有期徒刑、拘役或科或併
    科新臺幣15萬元以下罰金。而95年5月26日生效之新法第71
    條之法定刑為: 處5年以下有期徒刑、拘役或科或併科新臺
    幣60萬元以下罰金。比較新、舊法之結果，被告行為之舊法
    對被告較為有利。是揆諸前開刑法第2條第1項前段之規定，
    本件自應適用被告行為時之舊法。
  (三)按統一發票乃商業會計法第15條第1款所列之原始憑證，屬
    商業會計憑證之一種，商業負責人明知不實之事項而予填製
    按統一發票係營業人依營業稅法規定於銷售貨物或勞務時，
    開立並交付予買受人之交易憑證，足以證明會計事項之經過
    ，應屬商業會計法所稱之會計憑證，且商業會計法第71條第
    1款以明知為不實之事項，而填製會計憑證之罪，原即含有
    業務上登載不實之本質，應逕論以商業會計法第71條第1款
    之罪，最高法院分別著有87年度臺非字第389號判決、85年
    度臺上字第3145號判決可資參照。被告開立如附表一所示之
    不實統一發票予合益公司，核其所為係犯95年5月24日修正
    前商業會計法第71條第1款商業負責人填製不實會計憑證罪
    。被告與王金科間有犯意之聯絡及行為之分擔，均為共同正
    犯。被告先後多次犯行，均係時間緊接，犯罪手法相同且觸
    犯構成要件相同之罪名，顯係基於概括犯意反覆而為，均為
    連續犯，應依94年2月2日修正前刑法第56條之規定，論以連
    續填製不實會計憑證之一罪，並加重其刑。
  (三)至於公訴意旨認被告開立附表一所示之不實統一發票予合益
    公司，幫助合益公司逃漏50萬元之營業稅，因認被告此部分
    之所為另涉犯稅捐稽徵法第43條第1項之幫助逃漏稅捐罪嫌
    。惟按稅捐稽徵法上之逃漏稅捐罪，係屬結果犯，須有逃漏
    應繳納之稅捐之結果發生，始足構成，最高法院95年度台上
    字第486號判決要旨可資參照。是虛設行號本身原無進銷貨
    事實，而營業稅之課徵係針對營業行為，虛設行號既無營業
    行為，自不能課徵營業稅，且因其實際上完全無營業行為，
    因此並無本身逃漏稅捐情形。從而，交付發票予虛設行號沖
    帳，因該虛設行號亦無課稅問題，故亦不能論以幫助他人逃
    漏稅捐刑責。經查，合益公司係屬虛設行號，業經財政部臺
    北市國稅局認定在案，此有該局審查三科查緝案件稽查報告
    書在卷可稽。合益公司既屬虛設行號，即無營業行為，自不
    能課徵營業稅。則揆諸前開說明，被告開立不實統一發票予
    合益公司，自不能論以幫助他人逃漏稅捐罪責。惟公訴意旨
    認此部分如成立犯罪，與前開論罪科刑部分，有修正前刑法
    第55條牽連犯之裁判上一罪之關係，爰不另為無罪之諭知，
    附此敘明。
  (四)爰審酌被告開立不實之發票張數總計共5張，總金額為1000
    萬元，紊亂稅捐稽徵機關對於稅額查核之正確性，以及被告
    坦承部分犯行之態度等一切情狀，量處如主文所示之刑。又
    被告行為後，刑法第41條亦於上開期日修正，罰金罰鍰提高
    標準條例第2條亦於95年5月17日修正刪除。而被告於行為時
    之刑法第41條第1項前段規定：犯最重本刑為5年以下有期徒
    刑以下之刑之罪，而受6個月以下有期徒刑或拘役之宣告，
    因身體、教育、職業、家庭之關係或其他正當事由，執行顯
    有困難者，得以1元以上3元以下折算1日，易科罰金」，又
    依95年5月17日修正前罰金罰鍰提高標準條例第2條規定，就
    其原定數額提高為100倍折算1日，則被告行為時之易科罰金
    折算標準，應以銀元300元折算1日，經折算為新臺幣後，應
    以新臺幣900元折算為1日；惟94年2月2日修正公布之刑法第
    41條第1項前段則規定：犯最重本刑為5年以下有期徒刑以下
    之刑之罪，而受6個月以下有期徒刑或拘役之宣告者，得以
    新臺幣1千元、2千元或3千元折算1日，易科罰金。是比較修
    正前、後之易科罰金折算標準，以94年2月2日修正公布前之
    刑法規定，較有利於被告。爰依修正前刑法第41條第1項前
    段及修正前罰金罰鍰提高標準條例第2條之相關規定諭知易
    科罰金之折算標準。
  (五)被告行為後，中華民國九十六年罪犯減刑條例於民國96年7
    月16日公布施行，而被告本案犯罪時間為91年9至10月間，
    係在96年4月24日以前，且無不能減刑之事由，合於中華民
    國九十六年罪犯減刑條例第2條第1項第3款款之規定，爰依
    法減輕其宣告刑2分之1，並依前述規定諭知易科罰金之折算
    標準。
貳、無罪部分:
一、公訴意旨另略以: 被告甲○○於擔任金鋼公司負責人期間，
    以申報營業稅為其附隨業務，其明知該公司與乾帝企業有限
    公司（下稱乾帝公司）、軒敏工程有限公司（下稱軒敏公司
    ）、曠達科技有限公司（下稱曠達公司），在91年間並無實
    際交易之事實，竟與王金科共同基於行使業務登載不實文書
    、逃漏稅捐之犯意聯絡，在未有實際進貨情況下，由真實姓
    名年籍均不詳之人提供乾帝、軒敏、曠達公司所開立之如附
    表所示之發票27張，計2625萬元，作為金鋼公司之進項憑證
    ，由渠等在業務上作成之91年度營業稅申報書上虛列為進項
    成本，藉以逃漏營業稅131萬2500元。因認被告此部分所為
    另涉犯刑法第216、215條行使業務登載不實文書及稅捐稽徵
    法第41條之逃漏稅捐等罪嫌。
二、按被告未經審判證明有罪確定前，推定其為無罪。犯罪事實
    應依證據認定之，無證據不得認定犯罪事實，又不能證明被
    告犯罪者，應諭知無罪之判決，刑事訴訟法第154條、第301
    條第1項前段分別定有明文。又認定犯罪事實所憑之證據，
    雖不以直接證據為限，間接證據亦包括在內，然而無論直接
    證據或間接證據，其為訴訟上之證明，須於通常一般之人均
    不致有所懷疑，而得確信其為真實之程度者，始得據為有罪
    之認定，倘其證明尚未達到此一程度，有合理之懷疑存在而
    無從使事實審法院得有罪之確信時，即應由法院為諭知被告
    無罪之判決，最高法院著有76年臺上字第4986號判例可資參
    照。又按刑事訴訟法第161條已於91年2月8日修正公布，其
    第1項規定：檢察官就被告犯罪事實，應負舉證責任，並指
    出證明之方法。因此，檢察官對於起訴之犯罪事實，應負提
    出證據及說服之實質舉證責任。倘其所提出之證據，不足為
    被告有罪之積極證明，或其指出證明之方法，無從說服法院
    以形成被告有罪之心證，基於無罪推定之原則，自應為被告
    無罪判決之諭知，最高法院92年台上字第128號判例參照。
三、公訴意旨認被告另涉犯上開二罪嫌，無非係以: 被告坦承為
    金鋼公司之負責人、金鋼公司登記卷、財政部台北市國稅局
    審查三科查緝案件稽查報告書、專案申請調檔統一發票查核
    清單、金鋼公司營業稅年度資料查詢進項明細、財政部台北
    市國稅局大安分局處分書、軒敏公司開立予金鋼公司之91
    年度9-10月份之發票18張等為其論據。
四、訊據被告固坦承為金鋼公司之負責人，及持乾帝、軒敏、曠
    達等公司所開立之如附表所示之發票27張，計2625萬元，作
    為金鋼公司之進項憑證並據以申報營業稅等情不諱，且有金
    鋼公司登記卷、財政部台北市國稅局審查三科查緝案件稽查
    報告書、專案申請調檔統一發票查核清單、金鋼公司營業稅
    年度資料查詢進項明細、軒敏公司開立予金鋼公司之91年度
    9-10月份之發票18張等在卷可稽。惟亦堅詞否認有何犯刑法
    第216、215條行使業務登載不實文書及稅捐稽徵法第41條之
    逃漏稅捐等罪之犯行。經查:
  (一)按刑法第215條所謂業務上登載不實之文書，乃指基於業務
    關係，明知為不實之事項，而登載於其等業務上作成之文書
    而言。公司、行號向稅捐稽徵機關申報營業稅，係履行其公
    法上之義務，並非業務行為。又營業人銷售額與稅額申報書
    ，係公司、行號每2月向稅捐稽徵機關申報當期之銷售額與
    稅額之申報書，並非證明會計事項發生之會計憑證，最高法
    院84年度台上字第5999號判決、95年度台上字第1477號判決
    要旨參照）。是營業人於每2月製作營業人銷售額與稅額申
    報書暨申報行為，縱係依據不實之統一發票而製作，自不另
    構成刑法第216條、第215條之行使業務登載不實文書罪。又
    按公司與公司負責人在法律上並非同一人格主體，依稅捐稽
    徵法第47條第一款規定，納稅義務人係公司組織而應受處罰
    者，僅以關於納稅義務人應處徒刑之規定，轉嫁處罰公司負
    責人公司為法人（最高法院69年台上字第3068號判例要旨參
    照）。公司負責人為公司之代表，其為公司所為行為，應由
    公司負責。故公司負責人為公司以不正當方法逃漏稅捐，因
    納稅義務人為公司，其所觸犯稅捐稽徵法第41條之罪之犯罪
    或受罰主體，仍為公司，而非公司負責人，僅因公司於事實
    上無從擔負自由刑之責任，基於刑事政策上之考慮，同法第
    47條第1款將納稅義務人之公司應處徒刑之規定，轉嫁於公
    司負責人（最高法院92年度台上字第4025號、96年台上字第
    5520號判決要旨參照）。
  (二)經查:
  (1)金鋼公司與乾帝、軒敏、曠達等公司間，在91年9月、10月
    間並無實際之銷貨或提供勞務之營業行為，但其收受乾帝、
    軒敏、曠達等公司分別開立之如附表二所示不實統一發票，
    並於91年10月間據以製作營業人銷售額與稅額申報書並申報
    扣抵該公司之銷項營業稅等情，為被告所不爭執，並有財政
    部臺北市國稅局查緝案件稽查報告書、專案申請調檔統一發
    票查核清單及金鋼公司之91年10月份營業人銷售額與稅額申
    報書（附於本院卷內）在卷可稽。惟承前所述，金鋼公司製
    作營業人銷售額與稅額申報書向稅捐稽徵機關申報，係金鋼
    公司向稅捐稽徵機關履行其公法上之義務，並非其業務行為
    。是縱其係依據不實之統一發票而製作，自不另構成刑法第
    216條、第215條之行使業務登載不實文書罪。自應為被告無
    罪之諭知。
  (2)被告雖為金鋼公司之負責人，但並非金鋼公司營業稅之納稅
    義務人。是縱被告以附表二之不實統一發票申報金鋼公司之
    進項憑證之不正當方法逃漏金鋼公司之稅捐，因納稅義務人
    為公司，其所觸犯稅捐稽徵法第41條之罪之犯罪或受罰主體
    ，仍為公司，而非身為公司負責人之被告。公訴意旨認被告
    犯稅捐稽徵法第41條之罪，即有未合。是此部分自應為被告
    無罪之諭知。況查，金鋼公司91年9、10月份之總銷售金額
    為4659萬2188元，扣除開立予合益公司之不實之統一發票1
    千萬元，其實際總銷售金額為3659萬2188元。另該公司同期
    之總進項金額為6868萬6929元，縱使扣除附表二所列乾帝、
    軒敏及曠達等三公司所提供之不實進項統一發票2626萬元，
    其實際總進項金額仍有4243萬6929元，二相扣抵後，尚有餘
    額可供下期扣抵銷項稅額。是亦未生逃漏稅捐之結果。揆諸
    前開規定及說明，自亦不構成稅捐稽徵法第41條逃漏稅捐罪
    ，亦無從依同法第47條轉嫁處罰被告，附此敘明。
據上論斷，應依刑事訴訟法第452條、第299條第1項前段，第301
條第1項，95年5月24日修正前商業會計法第71條第1款，稅捐稽
徵法第43條第1項，刑法第2條第1項前段、第11條前段、第28條
（修正前）、第56條（修正前）、第41條第1項前段（修正前）
、修正前罰金罰鍰提高標準條例第2條，現行法規所定貨幣單位
折算新台幣條例第2條，中華民國九十六年罪犯減刑條例第2條第
1項第3款、第7條、第9條，判決如主文。
本案經檢察官楊智綸到庭執行職務。
中    華    民    國    97    年    10    月    31    日
                  刑事第四庭  審判長法  官  郭惠玲
                                    法  官  李明益
                                    法  官  李桂英
上正本證明與原本無異。
如不服本判決，應於判決送達後10日內（應抄附繕本）向本院提
出上訴狀（上訴書狀應敘述具體理由。上訴書狀未敘述上訴理由
者，應於上訴期間屆滿後二十日內補提理由書於原審法院。）。
                                    書記官  嚴君珮
中    華    民    國    97    年    10    月    31    日
附錄本案論罪科刑法條全文：
95年5月24日修正前商業會計法第71條第1款:
商業負責人、主辦及經辦會計人員或依法受託代他人處理會計事
務之人員有左列情事之一者，處五年以下有期徒刑、拘役或科或
併科新臺幣十五萬元以下罰金：
一、以明知為不實之事項，而填製會計憑證或記入帳冊者。
二、故意使應保存之會計憑證、帳簿報表滅失毀損者。
三、意圖不法之利益而偽造、變造會計憑證、帳簿報表內容或撕
    毀其頁數者。
四、故意遺漏會計事項不為記錄，致使財務報表發生不實之結果
    者。
五、其他利用不正當方法，致使會計事項或財務報表發生不實之
    結果者。
附表一:金鋼公司開立予合益公司之不實統一發票:
┌──┬────────┬────────┬─────┬──────┐
│編號│取得不實發票之營│發票時間及編號  │發票金額  │逃漏稅額    │
│    │業人即納稅義務人│                │（新臺幣）│            │
├──┼────────┼────────┼─────┼──────┤
│1   │合益營造工程股份│91/09 PY00000000│2,000,000 │虛設行號不生│
│    │有限公司        │91/10 PY00000000│2,000,000 │逃漏稅捐之結│
│    │                │91/10 PY00000000│2,000,000 │果          │
│    │                │91/10 PY00000000│2,000,000 │            │
│    │                │91/10 PY00000000│2,000,000 │            │
└──┴────────┴────────┴─────┴──────┘
附表二:金鋼公司所取得之不實進項統一發票:
┌──┬────────┬────────┬─────┐
│編號│取得不實發票之營│發票時間及編號  │發票金額  │
│    │業人即納稅義務人│                │（新臺幣）│
├──┼────────┼────────┼─────┤
│1   │乾帝企業有限公司│91/10 PW00000000│900,000   │
│    │                │91/10 PW00000000│900,000   │
│    │                │91/10 PW00000000│900,000   │
│    │                │91/10 PW00000000│900,000   │
│    │                │91/10 PW00000000│900,000   │
├──┼────────┼────────┼─────┤
│2   │軒敏工程有限公司│91/09 PY00000000│900,000   │
│    │                │91/09 PY00000000│900,000   │
│    │                │91/09 PY00000000│900,000   │
│    │                │91/09 PY00000000│900,000   │
│    │                │91/09 PY00000000│900,000   │
│    │                │91/09 PY00000000│900,000   │
│    │                │91/09 PY00000000│900,000   │
│    │                │91/09 PY00000000│900,000   │
│    │                │91/10 PY00000000│900,000   │
│    │                │91/10 PY00000000│900,000   │
│    │                │91/10 PY00000000│900,000   │
│    │                │91/10 PY00000000│900,000   │
│    │                │91/10 PY00000000│900,000   │
│    │                │91/10 PY00000000│900,000   │
│    │                │91/10 PY00000000│900,000   │
│    │                │91/10 PY00000000│900,000   │
│    │                │91/10 PY00000000│900,000   │
│    │                │91/10 PY00000000│900,000   │
│    │                │91/10 PY00000000│900,000   │
├──┼────────┼────────┼─────┤
│3   │曠達科技有限公司│91/09 PY00000000│1,450,000 │
│    │                │91/09 PY00000000│1,250,000 │
│    │                │91/09 PY00000000│1,750,000 │
└──┴────────┴────────┴─────┘


司法院資訊處製作；財團法人民間司法改革基金會備份。
